【裁判字號】    98,台上,7772
【裁判日期】    981224
【裁判案由】    偽造文書
【裁判全文】
最高法院刑事判決            九十八年度台上字第七七七二號
上  訴  人  甲○○
選任辯護人  林石猛律師
            邱基峻律師
            李佳冠律師
上列上訴人因偽造文書案件，不服台灣高等法院高雄分院中華民
國九十六年十一月二十九日第二審判決（九十六年度上訴字第一
七五五號，起訴案號：台灣高雄地方法院檢察署九十五年度偵字
第一四五三三號），提起上訴，本院判決如下：
      主    文
原判決撤銷，發回台灣高等法院高雄分院。
      理    由
本件原判決認定上訴人甲○○原為財政部高雄關稅局前鎮分局驗
貨課之關員（現調任為同分局業務一課分估關員），負責進出口
貨物之查驗業務，為依據法令從事公務之人員。民國九十三年十
二月十七日遠盛達貿易有限公司委託不知情之展榮報關有限公司
（下稱展榮公司）向該分局申報廢鋁出口之報關事宜（出口報單
號碼：ＢＣ／九三／Ｔ九七０／六七六八），經電腦抽中為應審
應驗（C三）之報單，由驗貨股股長謝富常批示至少開ALL箱，上
訴人於會同展榮公司人員查驗時，明知其僅打開櫃門查看第一排
以太空包裝填之廢鋁貨品，未查驗該批貨物之品名與重量，竟逕
在出口報單及裝箱單上記載「VERIFIED CORRECT」（查驗無訛）
及「 CHECK ALL」（全部查驗）等不實之文字，並蓋章放行，致
生損害於海關對出口貨物查驗之正確性。嗣前開貨櫃於翌日（即
十八日）轉運至碼頭等待裝船時，復經該局倉棧組抽核查驗，發
現該等貨櫃，除櫃門第一排係太空包包裝之廢鋁外，尚夾藏著廢
電線、電纜。經於同年月二十四日移至亞太貨櫃場，由上訴人重
新開櫃卸貨複驗時，未將夾藏之廢五金分類過磅，又承前開偽造
文書之概括犯意，逕以貨主及展榮公司所提供貨名重量，更正出
口報單之廢電線、電纜為一萬九千八百二十公斤、廢銅為一千公
斤、廢鋁發泡線為一萬五千公斤、廢鋁為九千六百公斤，總淨重
為四萬五千四百二十公斤，而與實際淨重相差約在二千五百公斤
至三千五百公斤之間，並持以呈報複驗完畢，足以生損害於海關
對出口貨物管理及高雄縣政府環保局對違法輸出有害事業廢棄物
退關出倉控管之正確性。因認第一審法院論處上訴人連續行使公
務員登記不實文書罪刑，並依九十六年罪犯減刑條例之規定減輕
其刑之判決，為無不合，予以維持，並駁回上訴人在第二審之上
訴，固非無見。
惟查(一)、原判決以上訴人負責查驗之二只廢鋁貨櫃，為應審應驗
（C三）之報單，而經主管批示至少開ALL箱，上訴人僅開櫃查驗
以太空包裝填之第一排廢鋁貨品，即在出口報單及裝箱單上記載
不實之「VERIFIED CORRECT」（查驗無訛）及「 CHECK ALL」（
全部查驗）等文字，並蓋章呈報放行，而論以行使公務員登記不
實文書罪刑。但證人即該局驗貨股股長謝富常證稱：所謂「CHEC
K ALL 」係指所有之貨櫃均要開櫃；至於如何查驗，通常由驗櫃
員依現場情況為判斷，如有可疑，可以清櫃之方式查驗，但因受
限於場地、時間、及機具與船期，故儘量以簡易查驗等語（見第
一審卷第一七四、一七五頁）。證人即展榮公司之負責人馮清山
於法務部調查局航業海員調查處證稱：上訴人於開櫃查驗時，見
櫃門全以太空包裝之廢鋁塞住第一排，查驗關員曾爬至櫃頂查看
，未發現異狀，而未清櫃查驗等語（見法務部調查局調查卷第十
八頁）。上開證詞如屬真實可採，似認簡易查驗為上訴人專業判
斷後所為之權宜措施，並為查驗之慣例；原判決未說明上訴人於
行為時，如何具有明知不實而為登載之直接故意，而該當於刑法
第二百十三條之構成要件，亦未認定上訴人於查驗時，有懷疑申
報貨物之貨名、成分之事證，徒以事後查獲櫃內夾雜有廢電線、
電纜等廢棄物，及上訴人於查驗時未以機具搬移貨物，或移請分
類估價單位處理，資為認定上訴人有公文書登載不實犯行之依據
，尚嫌速斷，自欠允洽。(二)、審理事實之法院，對於被告有利及
不利之證據，均應一律注意，並依據調查證據所得之資料，本其
心證而為事實之判斷，並說明全部證據取捨判斷之理由，否則即
有理由不備之違誤。原判決認定上開貨櫃經查驗後等待裝船時，
又經抽核派員入櫃查驗，發現前開貨櫃，除櫃門第一排為太空包
包裝之廢鋁外，後方夾藏著未經申報之廢電線、電纜；該局又指
定上訴人重新開櫃複驗，上訴人未將夾藏之廢五金分類過磅，逕
以貨主及展榮公司所提供貨名重量，更正原出口報單之廢電線、
電纜之重量，致與實際過磅之淨重相差近二千五百公斤至三千五
百公斤，亦有公文書登載不實之犯行等情。但依財政部高雄關稅
局九十六年十月三十日高普前字第０九六一０一九九一九號函所
示：貨物出口報單所檢附之裝箱單，應依「出口貨物報關驗放辦
法」之規定，詳列貨物之規格及包裝每件毛重、淨重、數量等項
。且依「進出口貨物查驗注意事項」第三十點第六款規定：查驗
應注意下列事項：一、貨物名稱、牌名、品質、規格、貨號、型
號等。二、數量（長度、面積、容量均用公制單位）。三、淨重
（用公制單位）。實務上環保廢棄物重量因無涉關稅，驗貨員一
般均依據經驗，對貨櫃裝櫃情形，以目視衡量其重量，以四十呎
貨櫃為例，裝八分滿貨櫃約為二十三至二十六公噸，二十呎貨櫃
則約十九至二十二公噸重，如為廢電線，重量甚至更低，為顧及
出口人裝船時效及押磅成本，無法逐櫃過磅，如無密、通報或明
顯錯誤等特殊情況，或其他可疑，一般均依裝箱單列載之淨重挑
認其報單申報重量等語（見原審卷第六一、六二頁）。證人即驗
貨課股長陳茂生亦證稱：貨物之重量，要由驗貨員憑現場經驗，
依貨物現狀及裝載情形為衡量之依據，複驗時亦可參考貨主提供
之資料；如包裝上所載重量可靠，可不用再過磅等語（見第一審
卷第一八一頁）。原審就上開有利於上訴人之證據，並說明上開
證據取捨判斷之理由，自嫌理由欠備。此外，上訴人如認報關行
受海關管理，有義務提供真實之資料，而依報關行所提供之資料
為更正貨物重量之依據，亦涉上訴人有無明知不實而登載公文書
直接犯意之認定，即待調查審認。上訴意旨指摘原判決不當，尚
非無理由，應認有撤銷發回更審之原因。
據上論結，應依刑事訴訟法第三百九十七條、第四百零一條，判
決如主文。
中    華    民    國  九十八  年   十二   月  二十四  日
                      最高法院刑事第五庭
                          審判長法官  陳  正  庸
                                法官  林  秀  夫
                                法官  宋      祺
                                法官  陳  祐  治
                                法官  林  瑞  斌
      本件正本證明與原本無異
                                      書  記  官
中    華    民    國  九十八  年   十二   月   三十   日
                                                Ａ

司法院資訊處製作；財團法人民間司法改革基金會備份。
